臺灣花蓮地方法院刑事判決
111年度訴字第11號
公  訴  人  臺灣花蓮地方檢察署檢察官
被      告  崔晉瑞



            周元元



上列被告因傷害案件，經檢察官提起公訴（110年度偵字第5652
號），本院判決如下：
    主    文
丙○○犯傷害罪，處有期徒刑貳月，如易科罰金，以新臺幣壹仟元
折算壹日。
乙○○無罪。
    犯罪事實
一、丙○○於民國110年9月7日10時許，在花蓮縣○○鎮○○里○○○街00
    號天主堂二手物流館辦公室，前已對乙○○有所不滿，適乙○○
    進入上開辦公室向同事甲○○理論之際，竟基於傷害之犯意，
    徒手毆打乙○○身體，並將乙○○推至牆壁徒手掐乙○○脖子，以
    此方式致乙○○受有臉部挫傷、頸部擦挫傷及左手臂挫傷等傷
    勢之傷害。
二、案經乙○○訴由花蓮縣警察局玉里分局報告臺灣花蓮地方檢察
    署檢察官偵察起訴。
    理    由
壹、有罪部分
一、本判決所引用之被告丙○○以外之人審判外之陳述，經檢察官
    、被告丙○○同意作為證據使用（見本院卷第56頁），本院審
    酌該證據之取得過程並無瑕疵，與本案待證事實間復具有相
    當之關聯性，引為本判決所用之證據並無不當，自得採為本
    件認定事實之基礎。
二、上開犯罪事實，業據被告丙○○於警詢、偵查、本院準備程序
    及審理中坦承不諱，核與證人即告訴人乙○○於警詢、偵查中
    之指訴、證人甲○○於警詢及本院審理中具結之證述大致相符
    ，並有佛教慈濟醫療財團法人玉里醫院診斷證明書（見警卷
    第29頁）、現場平面圖（見警卷第57頁）、現場照片及傷口
    採證照片（見警卷第59至61頁）等資料在卷可稽，足認被告
    丙○○上開任意性自白與事實相符，堪以採信。綜上，被告丙○○本案傷害犯行堪予認定，應依法論科。至起訴書就告訴人
    乙○○傷勢部分雖記載以：「臉部、頸部、左手臂擦挫傷」等
    語，然此與前開慈濟醫院診斷證明書所載內容，略有出入，
    惟此部分不影響犯罪事實之同一性，故由本院依前開診斷證
    明書內容，逕予更正如犯罪事實欄所示。
三、論罪科刑
　㈠核被告丙○○所為，係犯刑法第277條第1項之傷害罪。
　㈡量刑審酌理由：
　⒈審酌被告丙○○僅因細故而擅自毆打告訴人崔元元，造成告訴
    人乙○○受有上開傷勢之傷害，造成身體法益之侵害，所為值
    得非難。被告丙○○雖自陳罹患躁鬱症、酒癮，並且係為保護
    甲○○始對告訴人乙○○動手云云（見本院卷第105頁），並提
    出臺北榮民總醫院玉里分院診斷證明書（見本院卷第59頁）
    ，然依證人甲○○於本院審理中具結證稱：剛開始我們沒有惡
    言相向，告訴人乙○○聲音比較大聲，我要跟告訴人乙○○解釋
    ，廠商來那邊不能外人進來，被告丙○○看到我們衝突，一時
    情緒上來，而產生肢體行為等語（見本院卷第91頁）及證人
    即告訴人乙○○證稱：被告丙○○說我忍你很久了，之後就打我
    等語，由證人甲○○、乙○○證述可見，被告丙○○當時下手乃係
    因與告訴人乙○○另有紛爭，且已對告訴人乙○○有所不滿所致
    ，殊難認為被告丙○○依當時之情況，有何受其前述疾患影響
    ，亦非因防衛甲○○而起，是本案並無事證可資證明告訴人乙○○有可歸責之處，而被告丙○○此部分之說法，顯有淡化自己
    責任之圖，與前揭事證不符，不得為其量刑有利參考依據。
　⒉除上開犯罪情狀，被告丙○○犯後供述過程中不免有淡化自己
    責任部分，但終究對自己傷害部分坦承不諱，態度並無不佳
    ，被告丙○○先前於99年間有傷害案件之前案科刑紀錄，有臺
    灣高等法院被告前案紀錄表附卷可參（見本院卷第13至21頁
    ），顯見其已非初犯，不能比照初犯者量處較輕之刑，又被
    告丙○○雖有意與告訴人乙○○達成調解，然告訴人乙○○迭陳無
    和調解意願（見偵卷第50頁、本院卷第55、100頁），是本
    案欠缺依照修復式司法政策觀點得有利評價之量刑因素。兼
    衡酌被告自述大學畢業之智識程度，從事二手物流倉庫搬運
    供作，每月薪資約新臺幣1萬元，離婚，不須要扶養任何人
    ，家中經濟狀況勉持等家庭生活、經濟狀況（見本院卷第10
    5頁）等行為人一般情狀，綜合卷內一切情狀，參考告訴人
    乙○○陳明：被告丙○○不能因為有精神躁鬱症狀況，有身心障
    礙手冊，拿這張卡對人傷害，再來說對不起，請求從重量刑
    等語（見本院卷第105至106頁），依罪刑相當原則，量處如
    主文所示之刑，並諭知易科罰金之折算標準。
　㈢末以，被告構成累犯之事實及應加重其刑之事項，均應由檢
    察官主張並具體指出證明之方法後，經法院踐行調查、辯論
    程序，方得作為論以累犯及是否加重其刑之裁判基礎（最高
    法院110年度台上大字第5660號裁定）。經查，聲請意旨胥
    未指出本案是否有累犯加重之事實，或循此就裁量加重之依
    據，依刑事訴訟法第161條第1項規定，具體指出證明方法，
    依上開裁定意旨，本院無以判斷或調查、審認，然既被告前
    開前案執行紀錄，屬刑法第57條所列得資為量刑因子之判斷
    因素，故本院業於量刑評價時，將此部分前案紀錄，作為量
    刑審酌因素加以論列，附此說明。
貳、無罪部分
一、公訴意旨略以：被告乙○○於上開時、地，因故與告訴人丙○○
    引發口角爭執，竟基於傷害之犯意，告訴人丙○○徒手毆打被
    告乙○○身體，被告乙○○反手抓丙○○臉部、手部，致丙○○受有
    下眼臉、左肘擦傷等傷勢之傷害，因認被告乙○○涉犯刑法第
    277條第1項之傷害罪嫌。
二、按檢察官就被告犯罪事實，應負舉證責任，並指出證明之方
    法；犯罪事實應依證據認定之，無證據不得認定犯罪事實；
    不能證明被告犯罪或行為不罰者，應諭知無罪之判決，刑事
    訴訟法第161條第1項、第154條第2項、第301條第1項定有明
    文。又刑事訴訟法第161條第1項規定，檢察官就被告犯罪事
    實，應負舉證責任，並指出證明之方法，是檢察官對於起訴
    之犯罪事實，應負提出證據及說服之實質舉證責任，倘其所
    提出之證據，不足為被告有罪之積極證明，或其指出證明之
    方法，無從說服法院以形成被告有罪之心證，基於無罪推定
    之原則，自應為被告無罪判決之諭知（最高法院110年度台
    上字第5547號判決意旨參照）。
三、次按所謂正當防衛，係指對於現在不法之侵害，出於防衛自
    己或他人權利之行為而言，此觀刑法第23條前段之規定甚明
    。而侵害行為業已進行或正在持續者，均屬現在之侵害，須
    待該行為失敗無法發生結果，或攻擊者行為已完全結束或終
    局放棄，始得謂侵害業已過去。又正當防衛乃源於個人保護
    及維護法秩序原則，係屬正對不正之權利行使，並不要求防
    衛者使用較為無效或根本不可靠之措施。苟防衛者未出於權
    利濫用，而以防衛之意思，則防衛方法不以出於不得己或唯
    一為必要，只要得以終結侵害並及時保護被侵害之法益，均
    屬客觀必要之防衛行為（最高法院108年度台上字第62號判
    決意旨參照）。因之，倘防衛者若面對現在不法侵害，該侵
    害者於實行現在不法侵害行為之際，防衛者因侵害者之加害
    行為，陷入被侵害者支配利益之從屬關係，至此侵害者已然
    破壞社群成員間不侵害他人且尊重他人法益及固有領域之人
    際協和關係，既侵害者未尊重防衛者間之法益關係，則防衛
    者對於該等侵害者該部分之法益，即非法秩序於當下所尊重
    並欲加以保護，如強令防衛者必須堅持協合關係，負有不得
    攻擊對方生活條件及領域之對等尊重義務，顯非事理之平，
    是防衛者得於必要範圍內，透過反擊或阻止不法侵害行為等
    方式，避免承受侵害者續行或擴大現在不法侵害之程度及情
    狀，此一範圍內不會構成侵害者實質法益損害，侵害者亦必
    須承受他人防衛反擊行為所生風險，並有防衛行為之忍受義
    務，從而防衛者所實施之防衛行為得以阻卻違法。而當侵害
    者不法攻擊程度愈強，則侵害者當下不受保護之利益範圍即
    隨之擴大，防衛者得採取之防衛手段之強度亦得隨之上升；
    反之，若侵害者不法攻擊程度愈弱，則防衛者相應地僅能採
    取強度較低之防衛手段，是現在不法侵害行為之強度及不法
    侵害之法益內容，即應與防衛者所欲保護之利益及防衛手段
    ，呈現合比例之關係，否則若防衛者所實行之防衛行為，最
    終使侵害者所承受之犧牲，超出上述必要範圍，則將構成過
    當防衛，僅得依刑法第23條但書規定，減輕或阻卻罪責。
四、訊據被告乙○○堅詞否認有何傷害犯行，辯稱：我沒有互相，
    沒有機會傷害被告丙○○，上開時、地，係告訴人丙○○稱忍我
    很久了，我一隻手握著甲○○的手，另一隻手被告訴人丙○○抓
    住，我還想護著我的身體，告訴人丙○○想把我拉到神父辦公
    室繼續打，還掐我脖子等語。經查：
　㈠被告乙○○於上開時間，前往上開辦公室，因與被告丙○○發生
    口角爭執，被告乙○○徒手反抓告訴人丙○○臉部、手部，致告
    訴人丙○○受有下眼臉、左肘擦傷等傷勢之傷害等情，業據證
    人即告訴人丙○○證述在卷（見警卷第7至9頁、偵卷第45至47
    頁、本院卷第97至99頁），核與證人甲○○證述：被告乙○○與
    告訴人丙○○徒手拉扯而已等語（見本院卷第91頁），並有里
    安診所診斷證明書在卷可佐（見警卷第31頁），故告訴人丙○○於上開時、地受有上開傷勢之傷害等情，固堪認定。
　㈡惟查，依證人甲○○於警詢及本院審理時具結證稱：因被告乙○○三番兩次到二手物流騷擾辦公室員工，並闖入外人禁止進
    入的倉庫，當天經過倉庫看到廠商跟被告乙○○都在裡面，我
    就說「不好意思，這裡是倉庫，不方便外人進來」，我說完
    這句話就進辦公室，之後被告乙○○就氣呼呼到辦公室找我理
    論，剛開始我們沒有惡言相向，被告乙○○聲音比較大聲，我
    要跟被告乙○○解釋，廠商來那邊不能外人進來，被告丙○○看
    到我們衝突，一時情緒上來，而產生肢體行為，告訴人丙○○
    遂動手傷害被告乙○○，是被告丙○○先動手，我只知道告訴人
    丙○○有舉起手，至於先打被告乙○○何部位我沒有辦法詳細描
    述等語（見警卷第21至23頁、本院卷第90至92、93至95頁）
    ，核與被告乙○○辯述情節大致相符，且被告乙○○遭告訴人丙○○毆傷等節，業經認定如前，據此足徵，被告乙○○先至辦公
    室找甲○○理論時，告訴人丙○○一時情緒上來，遂先行動手毆
    打被告乙○○，並毆傷被告乙○○明確，已見被告乙○○所辯，應
    非虛捏。
　㈡被告乙○○於偵查及本院陳稱：我一進去，告訴人丙○○就說他
    忍我很久了，我覺得莫名其妙，我沒有回話，告訴人丙○○就
    把辦公室的門鎖住，我看情況不對，我就說報警，告訴人丙○○就說他已經報警了，我想說怎麼會這樣，神父當天也不在
    ，為什麼報警了還要鎖門，我沒有機會打告訴人丙○○，我一
    隻手是握著甲○○的手，另一隻手被告訴人丙○○抓住，我有幾
    隻手？我還想護著我的身體，他想把我拉到神父的辦公室繼
    續打，他將我推過去靠牆，還掐我脖子，告訴人丙○○一鎖門
    就拿起椅子，甲○○就跟告訴人丙○○說你是gentleman，不可
    以這樣，告訴人丙○○又把椅子放下，我也不知道發生這樣事
    等語（見偵卷第50頁、本院卷第53頁），此與證人甲○○證稱
    ：被告乙○○於準備程序提及「忍我很久」，我有想起來，被
    告乙○○感覺好像要我保護他，被告乙○○沒有說要保護他，可
    能衝突要發生，我也盡可能保護，我不希望衝突發生，我覺
    得被告乙○○當時好像有害怕，需要人保護，我當時有說告訴
    人丙○○是gentleman這句話，你不能動手打女生，我們辦公
    室很小，他們在狹小的位置有這樣的動作，推到牆壁是必然
    的，後來雙方情緒上來，確實有激烈言詞，有到牆壁的動作
    ，至於是否有用手指掐，我沒有辦法描述，被告乙○○說推進
    神父辦公室是誤解，應該是後面有一個辦公室倉庫，告訴人
    丙○○當時有要將被告乙○○往倉庫拖過去等語（見本院卷第93
    至95頁），互核大致相符，復佐諸被告乙○○傷勢照片，可見
    手部有擦挫傷所示之紅腫、頸部則有似手指指印之擦挫傷痕
    跡，並有傷口採證照片可參，足見本案告訴人丙○○傷害被告
    乙○○之過程，乃係被告乙○○當時進入辦公室時，因告訴人丙○○先動手毆打，並對被告乙○○稱「忍你很久」，又被告乙○○
    當時遭毆打等暴行之際，乃是處在無助、需他人保護之情境
    ，並遭告訴人丙○○推至牆邊以手掐住頸部，過程中經甲○○試
    圖介入勸阻，甲○○並向告訴人丙○○稱不可以動手毆打女性，
    且告訴人丙○○於上開傷害過程當中，甚且想將被告乙○○拖至
    其他辦公室，益徵被告乙○○前開辯解之信實。
　㈢何況證人丙○○於審理中亦證稱：被告乙○○為了自衛才動手傷
    我，他是出於自衛防禦本能，被告乙○○是為了保護自己才反
    手抓我，為了自衛才動手傷我下眼瞼或手臂，我打被告乙○○
    時，他同時抓我等語（見本院卷第98至99頁），益見當時被
    告乙○○係遭告訴人丙○○攻擊身體而受有現在不法侵害，被告
    乙○○所造成之傷勢，尚不足使其掙脫告訴人丙○○之侵害，乃
    賴甲○○居中介入，避免2人爭吵，始使被告乙○○免於進一步
    遭告訴人丙○○加害，應可認定，被告乙○○過程中所為，乃係
    出於防衛目的所為之防衛手段。
　㈣據上各情，被告乙○○雖使告訴人丙○○受有上開傷勢，但被告
    乙○○既非先實行現在不法侵害之人，且從告訴人毆打被告乙○○之經過，乃遭告訴人丙○○推至牆邊，過程中甚至打算將被
    告乙○○拖至其他辦公室，故於上開過程中，被告乙○○之身體
    ，均遭受現在不法侵害，且該侵害持續進行中，同時處在須
    他人保護之情境，縱使被告乙○○過程中，確實令告訴人丙○○
    上開傷勢等傷害，觀之告訴人丙○○所受多為皮肉傷，審酌告
    訴人丙○○上開侵害過程所加諸之手段、被告乙○○過程中所受
    之傷勢，被告乙○○對告訴人丙○○所造成之傷害，僅係解除其
    所受現在身體不法侵害之防衛手段，依上開說明，足以認定
    被告乙○○所為，應係必要範圍內所採取之防衛手段，構成刑
    法第23條之正當防衛要件，得阻卻違法，依法自屬不罰，告
    訴人丙○○既係侵害者，對於上開防衛行為，自有忍受義務。
五、至於證人丙○○證稱：當時因為他們爭吵很厲害，我好像有看
    到被告乙○○要動手傷害甲○○，我才動手先把被告乙○○架開等
    ，我打他的時候他去抓我，同時發生等語（見本院卷第98至
    99頁），然此部分與被告乙○○、證人甲○○前開所述，告訴人
    丙○○有對被告乙○○稱忍你很久且先動手毆打被告乙○○之情節
    相異，復稽之證人甲○○證述其與被告乙○○沒有惡言相向，被
    告乙○○聲音比較大等語，已如上述，可見被告乙○○進入上開
    辦公室時，除與甲○○爭執外，並未對證人甲○○實行任何不法
    侵害行為，加之證人丙○○亦自陳：被告乙○○爭吵激烈而已，
    後來沒有傷害甲○○等語（見本院卷第98頁），抑且，倘告訴
    人丙○○已將被告乙○○架開，即已排除任何人因被告乙○○所受
    之不法侵害之可能，何庸將被告乙○○推至牆邊、掐其頸部，
    甚且欲拖至倉庫辦公室等其他地方？所陳洵與事理未合，顯
    見告訴人丙○○此部分證述，無非係試圖淡化、推卸責任之說
    詞，與本院認定係其出於對被告乙○○之不滿，而先下手毆打
    等客觀事實，不相適合，故難以採信。
六、綜上所述，被告乙○○雖有造成告訴人丙○○上開傷勢傷害之情
    形，然其所為，應依刑法第23條前段規定，阻卻其傷害行為
    之違法，其行為依法當屬不罰，以故，應為被告乙○○無罪之
    諭知。
據上論斷，應依刑事訴訟法第299條第1項前段、第301條第1項，
判決如主文。
本案經檢察官丁○○提起公訴，檢察官羅美秀到庭執行職務。
中　　華　　民　　國　　111 　年　　6 　　月　　29　　日
　　　　　　　　　刑事第三庭  審判長法　官　黃柏憲
　　　　　　　　　                  法  官  邱佳玄
　　　　　　　　　　　　　　　　　　法  官  林育賢
被告乙○○對無罪部分不得上訴。
以上正本證明與原本無異。
如不服本判決應於收受送達後20日內向本院提出上訴書狀，並應
敘述具體理由。其未敘述上訴理由者，應於上訴期間屆滿後20日
內向本院補提理由書(均須按他造當事人之人數附繕本)「切勿逕
送上級法院」。
因疫情而遲誤不變期間，得向法院聲請回復原狀。
中　　華　　民　　國　　111 　年　　6 　　月　　29　　日

                                    書記官  鄭慧婷

附錄本案論罪科刑法條：
刑法第277條第1項
傷害人之身體或健康者，處5年以下有期徒刑、拘役或50萬元以
下罰金。